【裁判字號】    94,上訴,3567
【裁判日期】    950120
【裁判案由】    違反槍砲彈藥刀械管制條例
【裁判全文】
臺灣高等法院刑事判決                94年度上訴字第3567號
上  訴  人  臺灣桃園地方法院檢察署檢察官
被      告  丙○○
指定辯護人  本院公設辯護人甲○○
上列上訴人因被告違反槍砲彈藥刀械管制條例案件，不服臺灣桃
園地方法院94年度訴字第521號，中華民國94年8月17日第一審判
決（起訴案號：臺灣桃園地方法院檢察署93年度偵字第19186號
），提起上訴，本院判決如下：
    主  文
上訴駁回。
    理  由
一、公訴意旨略以：被告丙○○明知未經許可不得持有具殺傷力
    之槍枝，竟於不詳時、地取得具有殺傷力之仿WALTHER廠PPK
    /S型八釐米半自動手槍製造之玩具手槍，換裝土造金屬槍管
    及土造金屬槍機改造而成之改造手槍一把（槍枝管制編號00
    00000000號），而無故持有，藏放在其使用之車牌號碼ITX-
    092號重型機車之前置物箱內。嗣於93年11月17日19時許，
    在桃園縣平鎮市廣興市場62號前，為警查獲，並扣得上開槍
    枝，因認被告涉有修正前槍砲彈藥刀械管制條例第11條第4
    項持有具殺傷力之改造槍枝罪嫌。
二、按犯罪事實應依證據認定之，無證據不得認其犯罪事實；不
    能證明被告犯罪者，應諭知無罪之判決，刑事訴訟法第154
    條第2項、第301條第1項定有明文。又事實之認定，應憑證
    據，如未能發現相當證據，或證據不足以證明，自不能以推
    測或擬制之方法，為裁判基礎；且認定不利於被告之事實須
    依積極證據，苟積極證據不足為不利於被告事實之認定時，
    即應為有利於被告之認定；另認定犯罪事實所憑之證據，雖
    不以直接證據為限，間接證據亦包括在內，然而無論直接證
    據或間接證據，其為訴訟上之證明，須於通常一般之人均不
    致有所懷疑，而得確信其為真實之程度者，始得據為有罪之
    認定，倘其證明尚未達到此一程度，而有合理之懷疑存在而
    無從使事實審法院得有罪之確信時，即應由法院為諭知被告
    無罪之判決（最高法院40年台上字第86號、30年台上字第81
    6號、76年台上字第4986號判例參照）。
三、訊據被告丙○○堅決否認有何公訴人所指上開犯行，辯稱：
    其騎乘使用之車牌號碼ITX-092號重型機車（經查車主為莊
    冠昌）雖未借給他人，但經警在該機車置物箱內查獲之手槍
    ，確非其持有放置。其於偵查中交保後，經詢問蔡聰安，據
    蔡聰安告知該槍原係蔡聰安持有，經蔡聰安交給乙○○，其
    確不知何以會在其機車內，不知是否乙○○曾因施用毒品之
    事與其有所爭執而設陷放入。查獲當時其係出門牽車，員警
    即上前打開置物箱查看，發現該扣案槍枝，其確實不知情等
    語。
四、經查：
（一）關於被告所辯：自蔡聰安處得知上開手槍係乙○○自蔡聰
      安取得，而不知乙○○將該把手槍置入其上開機車前置物
      箱內一節。經原審告知證人蔡聰安，若恐因陳述致自己受
      刑事追訴，得拒絕證言之權利後，證人蔡聰安仍證稱：「
      案發之前，乙○○跟我拿過一把手槍，我聽丙○○說這把
      槍的外貌很像乙○○跟我拿的那一把，我才會跟丙○○說
      這把槍是乙○○放的。我的槍枝原本是黑色的，我有用漆
      噴過，應該是銀灰色」「（提示扣案槍枝照片，有何意見
      ？）沒有錯，應該是我所有的槍枝，因為漆是我噴的」（
      見原審卷第110頁）。嗣又稱：「（上次你說交一把槍給
      乙○○是否就是扣案之槍枝？提示扣案槍枝）我不是很敢
      確認，但是很像」「（你上次稱：被告出來之後有問過你
      ，被告跟你形容查獲的槍枝樣子、顏色等，你跟被告說很
      像是你交給乙○○那一把，是否如此？）是」「（……為
      何乙○○持有的槍枝會在被告那裡？）我不知道，他們是
      朋友關係，當時我要把槍交給乙○○的時候，……我本要
      把該槍銷燬，但他說要報繳，我才給他的」「（是何時、
      何地將槍枝交給乙○○？）應該在被告被查獲的前一天…
      …。後來因為被告被查獲的當天，乙○○有來找我，說被
      告有可能會交保，問我有沒有錢，說要去幫被告交保，當
      時我還不知道這件槍砲的事情」（見原審卷第151頁）。
      是由證人蔡聰安上開證言可知，本件該改造手槍之顏色與
      外觀於其尚未親見時，已能明確證述無訛，至原審提示扣
      案改造手槍後，證人蔡聰安亦承認與其原持有之手槍極為
      相像。雖詞語不甚確定，然衡情不無因經歷前次作證，斟
      酌供出槍枝之利害後，於語意表達上有所保留。惟對於持
      有改造手槍交付乙○○一事始終證述如一，而前次作證時
      亦已確認本案查扣槍枝即係交給乙○○之同一槍枝，且所
      述該槍枝黑色外觀、噴上銀淡色漆之特徵，亦與該槍枝外
      觀一致，經本院勘驗屬實（見本院卷第84頁，照片參偵查
      卷第20、28、29、70頁），堪認可採。
（二）又證人即查獲被告涉嫌持有本件改造手槍之警員劉玉杭、
      王忠信於原審證稱：乙○○原本有施用毒品案件，93年11
      月10日警方聲請搜索乙○○住處，並詢問乙○○是否有其
      他人施用毒品犯行較為明確可供追查，乙○○即告知警員
      平鎮市廣興市場旁之車牌號碼ITX-092號重型機車主人持
      有毒品及槍枝，並帶同前往該重型機車停放處，警方即依
      此線報埋伏等待被告取車，俟被告出門取車時上前將被告
      查獲。而被告被查獲當時說他沒有槍，槍不是他的，至回
      派出所時，警方將該槍採集指紋，但無法採得指紋，即告
      訴被告不要再狡辯，槍枝是何人的，要被告自己考慮清楚
      ，被告就自己陳述，說槍枝是綽號「阿文」之友人的等語
      （見原審卷第146至148頁、第149至150頁）。而乙○○因
      施用毒品經警於93年11月9日18時許查獲，嗣並經警於同
      年11月10日聲請搜索票等情，亦有其前案紀錄表（見原審
      卷第119至132頁）及臺灣桃園地方法院檢察署93年度毒偵
      字第4849號不起訴處分書（見本院卷第70至71頁）在卷可
      參。可見本件係由於查獲乙○○施用毒品案件，經由乙○
      ○供述被告在上揭時地持有改造手槍，而經員警查獲。則
      對照證人蔡聰安所證上情，即非無據。況由上開警員證詞
      可知，被告於遭逮捕現場之最初反應是表示該槍非其持有
      ，亦未指係「阿文」或蔡聰安等人之槍枝，與被告所辯不
      知槍枝來源之情節一致；且因警員採不到指紋，要被告從
      實招認。是被告所辯：當初為脫免己罪，方才編稱係「阿
      文」之友人所放置等情（見原審卷第110、153頁），亦與
      警員所述被告如何供述槍枝來源之情形相符，且以所辯內
      容觀之，亦合乎人情。
（三）而本件扣案槍枝，經送內政部警政署刑事警察局採驗指紋
      ，經該局以氰丙烯酸酯法、粉末法化驗結果，未發現可資
      比對之指紋，亦有該局93年12月16日刑鑑字第0930235184
      號槍彈鑑定書在卷可憑（見偵查卷第68至70頁）。是從採
      驗指紋之方式，亦無從據為被告確實持有該把改造手槍之
      證明。
（四）被告於警詢時供述當時警方上前盤查起獲扣案改造手槍之
      位置在其機車前置物箱內（見偵查卷第8頁），於原審供
      稱：其機車置物箱不需鑰匙即可打開（見原審卷第156頁
      ）。按一般機車之前置物箱裝置之防盜鎖，若未以鑰匙加
      以鎖上，僅以按鈕操作內部之彈簧卡榫即可打開。況即使
      以鑰匙上鎖，該處防盜鎖之設計亦非精良，當可利用開鎖
      工具加以打開，不能排除被告以外之人，將該置物箱打開
      置入扣案手槍之可能性。而被告將機車騎至其住處外停放
      ，其返回住處時，機車本身既已離開被告之實力支配下，
      則機車置物箱是否仍能保存原來之使用狀態，即非被告所
      得掌控。於此期間，如因外力置入違法物品，而改變該機
      車置物箱原來之使用狀態，甚至將該置物箱上鎖，佯裝被
      告自己使用之情狀，即不得遽令被告就該置物箱內之放置
      物品負責。
（五）至證人乙○○雖於本院證稱：未向「阿安」（蔡聰安自稱
      綽號「阿安」，見原審卷第107至108頁）拿過槍枝，其有
      向警方檢舉被告持有槍枝，因看過被告拿過槍枝，故向警
      方檢舉等情（見本院卷第80至81頁）。惟觀其所述看過被
      告拿槍之情形，先稱：「我曾經在丙○○家前面看到丙○
      ○把槍放在摩托車裡面」（見本院卷第81頁），又稱：「
      看過一、二次，確實不記得」「他在家裡，我常常去，我
      也說不上來，他放在大廳的櫃子，我看他有時候出門會放
      在機車裡」（見本院卷第81頁），繼又稱；「我在他家看
      過他把玩過一次，另一次就是他出門放在機車裡頭」（見
      本院卷第81頁）、「我在他家看到他在客廳把玩一次，我
      和他很熟，我去他家就看到他在玩那支槍；機車就是他有
      來找我過，他常常去我家，我和他很熟，他跟我說他有鐵
      阿（台語），他去我家找我說他有帶鐵阿出門」「（你剛
      開始說在他家櫃子看到，後來又說看到他把玩？）我在他
      家客廳看到他玩那支，他家客廳有一張桌子，我說的櫃子
      ，就是在桌子前面把玩」（見本院卷第82頁），則或稱看
      到該槍放在被告住處大廳櫃子內，或稱看到被告在客廳桌
      前把玩該槍，或稱在被告家看到被告出門時將槍放在機車
      裡，或稱被告到其住處時說有帶槍云云，竟於同一期日作
      證所述先後顯然歧異，且當質問何以先後不符時又支吾其
      詞極力修飾。衡情乙○○檢舉被告持有槍枝，關於被告持
      槍情狀大可據實描述，惟就同一事實之陳述前後明顯齟齬
      ，已有可疑；又證人乙○○自稱：與被告很熟（見本院卷
      第82頁）、沒有過節（見本院卷第84頁），但當質以何以
      檢舉被告時，又稱：只是一般交情，不會很深（見本院卷
      第83頁），然倘雙方具有相當交情，又何以無故檢舉對方
      犯行？又稱：因毒品案件被查獲，警察問哪裡有藥頭、誰
      有槍報出來（見本院卷第81、83頁），此與證人劉玉杭、
      王忠信警員所稱：當時是詢問附近有無人施用毒品，乙○
      ○就說被告有毒品及槍枝等情（見原審卷第147、149頁）
      ，亦不相同；且證人乙○○對於扣案槍枝是否其看過被告
      持有之槍枝一事，亦一再表示無從確認（見本院卷第84、
      85頁）；再者，乙○○毒品案件被查獲至帶同警方前往查
      獲被告之時間，相距約一星期，非於乙○○被查獲毒品之
      同時即帶同警方查獲被告持有槍枝，亦即在此期間乙○○
      仍有充分餘裕取槍甚至放置在被告機車。故就乙○○而言
      ，被告所以為警查獲，並非乙○○無從預見之偶然事實，
      故證人蔡聰安所述乙○○於上揭時間向其拿槍之情，益難
      認屬不實。反而證人乙○○因涉及自身刑責，所證述之情
      節，難以遽信。
（六）公訴人雖指：被告於警詢及偵查時供稱將機車出借「阿文
      」，不知槍枝來源（見偵查卷第8至9頁、第44頁），於原
      審改稱：曾將機車借給蔡聰安云云（見原審卷第58頁），
      前後供詞反覆不一；且證人蔡聰安之綽號非「阿文」，可
      見被告所辯並不足採。又證人蔡聰安前因持槍另案業經臺
      灣桃園地方法院檢察署以94年度偵字第1778號案件提起公
      訴，有該起訴書在卷可參（見原審卷第87至88頁），則將
      此槍頂替為被告卸責，尚非無可能。且證人蔡聰安亦不敢
      確認交付給乙○○的槍枝，是否本案同一把手槍？而以如
      此不確定之語氣陳述，亦毋庸負偽證罪賣。再當時非屬槍
      枝之公告報繳期間，竟稱乙○○想拿槍枝報繳，亦不合常
      情。又縱認證人蔡聰安所證為真，亦僅能證明有交槍給乙
      ○○，至於乙○○是否將該槍枝放置被告機車置物箱，上
      開證據之證明力亦屬有限，且置物箱依一般生活經驗，非
      得輕易開啟。況被告如係自乙○○處取得槍枝，即有懷疑
      是乙○○供出，為求報復而設有栽槍情節之辯詞亦屬可能
      。再槍枝及毒品均屬警方維護治安查緝之重點，故乙○○
      因毒品案件被查獲，而供出被告持槍，並非違常，警方雖
      未依正常搜索程序聲請搜索票，固然屬便宜手段，可加以
      改進，但並不違反人權保障及公共利益之維護，而認上開
      槍枝確為被告持有而放置上開機車置物箱內云云。然：
    １證人蔡聰安前揭證詞何以具可信性、何以可認蔡聰安交付
      之槍枝與扣案槍枝之同一性、何以被告之機車置有槍枝不
      應遽令被告負責等情，均已詳述如前。
    ２且證人蔡聰安雖於94年1月6日為警查獲持有具有殺傷力之
      改造手槍，經檢察官提起公訴。然多承認一支槍枝，犯案
      情節即加重，亦屬量刑輕重斟酌之事由。如無明確證據指
      向其非法持有上開槍枝，不致無故為被告頂替而承認犯行
      。又槍砲彈藥刀械管制條例第18條第1項規定：「犯本條
      例之罪自首，並報繳其持有之全部槍砲、彈藥、刀械者，
      減輕或免除其刑；其已移轉持有而據實供述全部槍砲、彈
      藥、刀械之來源或去向，因而查獲者，亦同」，第2項規
      定：「前項情形，於中央主管機關報經行政院核定辦理公
      告期間自首者，免除其刑」，依內政部93年6月28日臺內
      警字第0930076540號函，公告自首報繳槍砲之期間為93年
      7 月1日至同年9月30日，本件93年11月中旬已非上開公告
      報繳期間。惟縱非於公告期間，自首報繳亦可減輕或免除
      其刑。則乙○○是否因先前毒品案件被查獲，並遭警搜索
      ，而欲以自首報繳為手段以示其犯後態度良好，並圖邀減
      罪責甚至就非法持槍免除其刑，於動機上非絕無可能。況
      報繳只是證人蔡聰安所述乙○○拿取槍枝之說詞，蔡聰安
      未予深究真正原因而基於情誼交付槍枝，亦屬一般情理，
      自難因此即認證人蔡聰安所述乙○○向其拿取槍枝之陳述
      不實。
    ３本件查獲經過已如上述，警局報告書所載：「案經本分局
      刑事組員警，見許嫌（即被告）形跡可疑，復於右揭拘捕
      時、地，盤查檢視許嫌所騎乘之ITX-092號重機車，當場
      於該機車置物箱內發現……」（見偵查卷第1頁），關於
      查獲原因之記載係屬虛構，且無檢舉人乙○○之筆錄，亦
      未據乙○○之線報向法院聲請搜索票再行搜索，是查獲過
      程有所瑕疵。惟本院並未以查獲過程之瑕疵，作為推論不
      能證明被告犯行之證據。
（七）綜上所述，尚難遽認被告有何本件持有槍枝犯行，此外復
      查無其他積極證據足資證明被告有何檢察官所指之上開犯
      行，自屬不能證明其犯罪。
五、原審依調查證據之結果，斟酌全辯論意旨，認被告犯罪不能
    證明，依法為無罪之諭知，經核並無不合。檢察官提起上訴
    ，仍指被告應成立犯罪，指摘原判決不當云云，即無足採，
    且亦未提出其他足以證明被告犯罪之證據。是檢察官所提上
    訴，為無理由，應予駁回。
六、被告經合法傳喚，無正當理由不到庭，爰不待其陳述，逕行
    判決。
據上論斷，應依刑事訴訟法第368條、第371條，判決如主文。
本案經檢察官郭弘佑到庭執行職務。
中    華    民    國    95    年    1     月    20    日
                  刑事第二庭審判長法  官  蔡國在
                                  法  官  江振義
                                  法  官  王詠寰
以上正本證明與原本無異。
如不服本判決，應於收受送達後十日內向本院提出上訴書狀，其
未敘述上訴之理由者並得於提起上訴後十日內向本院補提理由書
（均須按他造當事人之人數附繕本）。
                                  書記官  駱麗君
中    華    民    國    95    年    1     月    20    日


司法院資訊處製作；財團法人民間司法改革基金會備份。
